臺灣士林地方法院民事判決　　　　　　　99年度小上字第52號
上　訴　人　詹秀英
輔　佐　人　林怡華
被　上訴人　燦星旅遊網旅行社股份有限公司
法定代理人　張鈞
訴訟代理人　林淑芳
　　　　　　陳泓銘
上列當事人間請求加倍返還定金事件，上訴人對於中華民國99年
7 月6 日本院內湖簡易庭第一審判決（99年度湖小字第606 號）
，提起上訴，本院於民國100 年4 月7 日言詞辯論終結，判決如
下：
    主  文
原判決關於駁回上訴人後開第二項之訴，暨命上訴人負擔訴訟費
用部分之裁判均廢棄。
被上訴人應再給付上訴人新臺幣貳萬元，及自民國九十九年三月
十一日起至清償日止，按週年利率百分之五計算之利息。
第一審（除確定部分外）、第二審訴訟費用新臺幣貳仟元，由被
上訴人負擔。
    事實及理由
一、按關於請求給付金錢或其他代替物或有價證券之訴訟，其標
    的金額或價額在新臺幣（下同）10萬元以下者，適用小額程
    序；又對於小額訴訟之第一審裁判之上訴，非以其違背法令
    為理由不得為之；且上訴狀內應記載上訴理由，表明下列各
    款事項︰(一)原判決所違背之法令及其具體內容。(二)依訴訟資
    料可認為原判決有違背法令之具體事實。民事訴訟法第436
    條之8 第1 項、第436 條之24第2 項、第436 條之25分別定
    有明文。本件訴訟標的金額為10萬元以下，原審乃依小額訴
    訟程序審理。又按言詞辯論期日，當事人之一造不到場者，
    得依到場當事人之聲請，由其一造辯論而為判決，但到場之
    當事人所提出之聲明、事實或證據，未於相當時期通知他造
    者，法院應以裁定駁回一造辯論而為判決之聲請，並延展辯
    論期日，此觀諸民事訴訟法第385 條第1 項前段、第386 條
    第4 款之規定即明。被上訴人於民國99年6 月22日原審言詞
    辯論期日始當庭提出國外團體旅遊契約書（下稱系爭旅遊契
    約書）、訂購單（下稱系爭訂購單）（原審卷第44頁、第46
    頁至第49頁），上開文書未於相當時期通知他造，原審逕依
    被上訴人之聲請，一造辯論而為判決，自與上開法條規定相
    悖。上訴人對於原審小額訴訟一審判決不服，於上訴狀中具
    體指明原判決違背民事訴訟法第386 條第4 款之規定及其事
    實，其上訴應屬合法，先予敘明。
二、上訴人起訴主張：上訴人於98年11月間委託訴外人詹清雄、
    林淑惠與被上訴人簽署郵輪團體旅遊特別協議書（下稱系爭
    旅遊協議），約定由被上訴人安排渠等共12人參加99年4 月
    25日出發之「嘉年華郵輪光輝號墨西哥蔚藍海岸9 日」團體
    旅遊行程（下稱系爭旅遊行程），上訴人並於98年11月4日
    繳付定金新臺幣（下同）2 萬元。詎被上訴人竟於99年2 月
    底、3 月初以電話通知上訴人須增加旅遊費用，復以參團人
    數不足16人為由，解除系爭旅遊協議，顯見系爭旅遊協議係
    因可歸責於受定金當事人即被上訴人之事由，致不能履行，
    上訴人委請律師以存證信函，請求被上訴人加倍返還其所受
    之定金，被上訴人於99年3 月10日收受上開存證信函，仍置
    之不理。爰依民法第249 條第3 款規定，訴請被上訴人給付
    4 萬元及自99年3 月11日起至清償日止，按週年利率5% 計
    算之利息等語。
二、被上訴人則辯稱：兩造並無加倍返還定金之約定，上訴人之
    請求，顯屬無據。又被上訴人當初販售系爭旅遊行程時，即
    言明16人才能成團，然航空公司通知被上訴人開票時（即99
    年2 月25日至3 月1 日期間），系爭旅遊僅有12人參加，依
    系爭訂購單注意事項第4 條（B ）及系爭旅遊契約書第12條
    之約定，系爭旅遊行程未達16人以上，被上訴人應於預定出
    發之7 天前通知參加人解除契約，並退還參加人所繳交之旅
    遊費用。系爭旅遊行程出發日係99年4 月25日，而被上訴人
    於99年3 月1 日以電話通知上訴人未達16人而無法成團，即
    符合兩造間之約定。又被上訴人通知上訴人尚缺4 人而無法
    成團時，上訴人雖稱其願幫忙補足4 人，但要求以98年11月
    旅展期間之促銷價報名，然因被上訴人考量上訴人於旅展期
    間報名之旅遊費用僅為4 萬2,900 元至4 萬5,900 元（屆時
    視其所選擇的艙位再決定價格），而被上訴人出團之旅遊費
    用已報價為5 萬2,900 元，兩者金額差距過大，被上訴人自
    無法同意上訴人之要求等語，資為抗辯。
三、原審對於上訴人之請求，判決被上訴人應給付上訴人2 萬元
    ，及自99年3 月11日起至清償日止，按週年利率5%計算之利
    息。上訴人就其敗訴部分聲明不服，提起本件上訴，並聲明
    ：原判決不利上訴人部分廢棄；被上訴人應再給付上訴人2
    萬元，及自99年3 月11日起至清償日止，按週年利率5%計算
    之利息等語。被上訴人則聲明：駁回上訴。（原審判決被上
    訴人應給付2 萬元，及自99年3 月11日起至清償日止，按週
    年利率5%計算之利息部分，未據被上訴人聲明不服，已告確
    定）。
四、茲析述本院得心證之理由如下：
  (一)系爭旅遊協議未能履行，應可歸責於被上訴人：
    1.按當事人主張有利於己之事實者，就其事實有舉證之責任
      ，但法律別有規定，或依其情形顯失公平者，不在此限。
      民事訴訟法第277 條定有明文。本件被上訴人不爭執係於
      99 年3月1 日（距系爭旅遊行程出發日尚有近2 個月時間
      ）主動通知上訴人無法履行系爭旅遊協議，並陳稱其未能
      履行之原因係航空公司於斯時要求開票（購買機票），惟
      團體人數仍未達約定之出團人數16人，始取消系爭旅遊行
      程，故系爭旅遊協議無法履行不可歸責於被上訴人云云。
      則依上開法條規定，自應由被上訴人就其主動解除系爭旅
      遊協議確有不可歸責之原因此一有利於己之事實，負舉證
      責任。況被上訴人為進行系爭旅遊行程之報名、訂位、購
      票、安排交通、食宿、導遊、領隊等前置作業，及出發後
      實際操作旅遊行程，而掌握所有流程及進度之專業旅行業
      者，上訴人則為依被上訴人之通知及安排支付費用並參加
      旅遊行程之消費者，故由被上訴人舉證證明其取消系爭旅
      遊行程為有不可歸責之原因，亦符公平，先予敘明。
    2.經查，被上訴人所稱「不成團的原因係航空公司於99年3
      月1 日要求開票時，尚未達約定出團人數16人」云云，惟
      未舉證證明「航空公司要求於99年3 月1 日前開票」，或
      「如未於99年3 月1 日依航空公司之要求開票，即無法取
      得機位繼續進行系爭旅遊行程」之情，已難認被上訴人之
      主張為可採。又系爭旅遊行程之報名人數於99年3 月1 日
      雖尚未達約定出團人數16人，惟被上訴人自承於99年3 月
      1 日即決定取消系爭旅遊行程，亦不否認系爭旅遊行程之
      相關介紹已自網路移除，則被上訴人決定取消行程而自網
      路上移除相關資料之行為，致其他不特定人無從知悉系爭
      旅遊行程資訊並進而報名參加，而終局的未能成就至少16
      人參加之出團條件。堪認系爭旅遊協議未能履行，實係因
      被上訴人之行為而使條件未能成就，應認被上訴人為可歸
      責。
 (二)被上訴人應依民法第249 條第3 項之規定，加倍返還定金予
   上訴人：
   1.按除當事人另有訂定外，契約因可歸責於受定金當事人之
     事由，致不能履行時，該當事人應加倍返還其所受之定金
     。民法第249 條第3 款定有明文。
   2.被上訴人於原審陳稱：兩造並無加倍返還定金之約定（原
     審卷第44頁），而觀諸系爭旅遊協議、旅遊契約書、訂購
     單，亦未就收受「定金」之法律效果另為約定（原審卷第
     11頁至第12頁、第46頁至第49頁）。又被上訴人據以抗辯
     之系爭訂購單注意事項第4 條（B ）及系爭旅遊契約書第
     12條之約定，並非就「可歸責於被上訴人致無法履行契約
     」之情形為規範，與本件情形已有不同，且其內容係約定
     參加人「所繳交旅遊費用」之退還，與收受定金之法律效
     果亦屬有間，均不得作為有利於被上訴人之認定。復按，
     被上訴人不爭執上訴人確已給付2 萬元作為定金，而系爭
     旅遊協議不能履行，可歸責於被上訴人乙節，亦經認定如
     上，從而上訴人主張得依民法第249 條第3 款規定請求被
     上訴人加倍返還定金（共計4 萬元），洵屬有據。
   3.按給付無確定期限者，債務人於債權人得請求給付時，經
     其催告而未為給付，自受催告時起，負遲延責任。其經債
     權人起訴而送達訴狀，或依督促程序送達支付命令，或為
     其他相類之行為者，與催告有同一之效力。遲延之債務，
     以支付金錢為標的者，債權人得請求依法定利率計算之遲
     延利息，應付利息之債務，其利率未經約定，亦無法律可
     據者，週年利率為5%，民法第229 條第2 項、第233 條第1
     項前段、第203 條分別定有明文。從而，上訴人併請求自
     催告被上訴人給付之律師函送達翌日即99年3 月11日起（
     原審卷第17頁收件回執參照）至清償日止，按週年利率5%
     計算之利息，亦有理由。
五、綜上，上訴人依民法第249 條第3 項規定，請求被上訴人加
    倍返還定金共計4 萬元，及自99年3 月11日起至清償日止，
    按週年利率5%計算之利息，為有理由，應予准許。原審僅命
    被上訴人給付2 萬元及遲延利息，而駁回上訴人其餘之訴，
    尚有未洽，上訴意旨就此部分指摘原判決不當，求予廢棄改
    判，為有理由，爰由本院將此部分予以廢棄，改判如主文第
    2 項所示。並確定訴訟費用之分擔如主文第3 項所示。
六、本件事證已臻明確，兩造其餘主張、陳述及所提之證據，經
    審酌均與本院前揭判斷不生影響，爰不一一詳予論述，附此
    敘明。
七、據上論結，本件上訴為有理由，依民事訴訟法第436 條之32
    第2 項、第450 條、第78條、第436 條之19第1 項，判決如
    主文。
中    華    民    國   100    年    4     月    21    日
                  民事第二庭  審判長法  官  方彬彬
                                    法  官  周群翔
                                    法  官  王怡雯
以上正本證明與原本無異。
本件判決不得上訴。
中    華    民    國   100    年    4     月    25    日
                                    書記官  林冠伶